【裁判字號】    98,訴,1463
【裁判日期】    980825
【裁判案由】    確認董事委任關係不存在
【裁判全文】
臺灣臺中地方法院民事判決              98年度訴字第1463號
原      告  乙○○
訴訟代理人  鄧雲奎律師
被      告  欣誼交通股份有限公司
法定代理人  甲○○
                        7號
訴訟代理人  蔡瑞煙律師
上列當事人間請求確認董事委任關係不存在事件，本院於民國
98年8月11日言詞辯論終結，判決如下：
    主  文
確認原告與被告間董事委任關係不存在。
訴訟費用新台幣壹萬柒仟佰拾伍元由被告負擔。
    事實及理由
一、按公司與董事間訴訟，除法律另有規定外，由監察人或股東
    會所選任之人代表公司為訴訟，公司法第213條定有明文。
    所謂「公司與董事間訴訟」，無論係由何人提起，均有其適
    用，且不限於其訴之原因事實係基於董事資格而發生，即其
    事由係基於個人資格所生之場合，亦包括在內。蓋股份有限
    公司之董事會係以合議方式決定公司業務之執行，如董事與
    公司間之訴訟，仍以董事代表公司起訴或應訴，難免利害衝
    突或有循私之舉，故應由監察人或股東會另行選定之人代表
    公司之必要。再若股份有限公司已解散行清算程序，公司董
    事雖不得以董事身分執行職務，而應由清算人執行清算事務
    ，但公司之清算，原則上以董事為清算人，除非公司法或章
    程另有規定或股東會另選清算人時，不在此限。且清算人於
    執行清算事務範圍內，除另有規定外，其權利義務與董事同
    （公司法第322條第1項及324條參見）。是董事原則上應為
    清算人，且清算人之權利義務與董事同，則董事以清算人身
    分對董事為訴訟，亦難免有循私之虞。依同一法理，仍不宜
    由董事以清算人身分對董事為訴訟。況於清算中，公司股東
    會與監察人依然存續，對董事之訴訟依法仍應由監察人或股
    東會所選任之人代表公司為之，始為適法（最高法院94年台
    上字第230號判決意旨及96年11月28日臺灣高等法院暨所屬
    法院96年法律座談會問題（一）乙說內容參照）。查被告公
    司業經經濟部於民國94年4月28日以經授中字第09434699680
    號函廢止登記在案，此有原告提出之經濟部98年6月3日經授
    中字第09833730260號函在卷可稽，且經本院向經濟部調取
    被告公司之登記案卷查閱無誤，按公司法第26條之1準用第
    24條規定，被告公司即應行清算，又被告公司章程並無選任
    清算人之規定，此有亦被告公司章程附於上開公司登記案卷
    可憑，且亦查無股東會亦未另行選定清算人之情形，故原則
    上應以董事為清算人，然原告既為登記為被告公司董事，則
    其對被告公司提起本件訴訟，若仍由其他董事以清算人身分
    代表被告公司應訴，亦難免有利害衝突或循私之虞，是揆諸
    上開說明，自應由被告公司之監察人為被告公司之法定代理
    人代被告公司應訴，始屬合法。
二、次查被告公司之監察人為甲○○，此有被告公司董事、監察
    人名單附於上開公司登記案卷可稽，雖監察人甲○○抗辯：
    其係82年2、3月間始受雇於被告，擔任車輛調度工作，約於
    同年底即已離職，並非被告之股東，亦未曾同意出借名義登
    記為股東，更未參與被告82年4月9日之股東臨時會，故絕無
    可能擔任監察人云云。惟按依公司之登記及認許辦法第16條
    及公司法第12條之規定，董監事解任，依法應聲請變更登記
    ；又公司設立登記後，有應登記之事項而不登記，或已登記
    之事項有變更而不為變更之登記者，不得以其事項對抗第三
    人。是甲○○所述其並非真正之監察人一節縱屬實情，惟在
    依法變更登記前，仍不可以其事項對抗第三人，則原告提起
    本件確認董事委任關係不存在訴訟，以甲○○係被告公司監
    察人，並以其為本件訴訟被告之法定代理人，於法即屬有據
    ，合先敘明。
三、原告起訴主張：
    原告前於78年8月9日以新台幣（下同）60萬元入股被告公司
    ，成為股東，並將該款項交付訴外人即當時被告總經理陳金
    雄收訖。嗣被告於80年召開股東會討論增資事宜，惟股東均
    不同意，原告乃於81年6月間對被告表示欲退股，經被告將
    原告所繳股款60萬元折半後，開立面額30萬元之支票退還與
    原告（支票號碼：0000000號、票期：81年6月29日）；當時
    原告亦將退股一事告知訴外人即原告之妻陳美華。詎原告竟
    於98年5月下旬接獲法務部行政執行署台中行政執行處（下
    稱台中行政執行處）函通知：因被告欠繳稅款，原告為被告
    董事兼法定清算人，應自動清償應納金額等語。惟原告實際
    上從未擔任被告董事，經原告向經濟部中部辦公室查詢被告
    公司歷次登記表、股東名冊及股東會議事錄等件後，始知被
    告曾分別於80年8月16日及82年4月9日，召開股東臨時會，
    改選董事監察人，並選舉原告擔任董事。惟原告從未參加上
    開2次股東臨時會，亦未同意參與董事之選舉，更無擔任會
    議之記錄人，顯然該2次股東臨時會議事錄，及其上之原告
    印文均係偽造。且股東名冊分別記載原告持股1500股，股款
    150萬元，及持股1700股，股款170萬元等內容，亦均與事實
    不符。因上開文件中不實記載原告為被告之董事，客觀上足
    使人誤認伊係被告董事，使原告遭台中行政執行處限期補繳
    稅款，致伊法律上地位之不安定，有以確認判決加以除去之
    必要，是原告自有受此確認判決之法律上利益。為此提起
    本件訴訟等語，並聲明如主文第一項所示。
四、被告則以：對原告自陳其係於78年8月間入股被告成為股東
    ，並於81年6月間退股等情，均係發生於甲○○進入被告公
    司前，伊並不知情；且伊未曾為被告股東，更無法知悉被告
    之股權或董監事異動情形等語，資為抗辯。並聲明；駁回原
    告之訴。
五、經查，本件原告主張其前於78年8月9日以60萬元入股被告公
    司，成為股東，嗣原告於81年6月間對被告表示欲退股，經
    被告將原告所繳股款60萬元折半後，開立面額30萬元之支票
    退還與原告，且原告從未同意參與董事之選舉，80年8月16
    日及82年4月9日之股東臨時會議事錄，及其上之原告印文均
    係偽造，且股東名冊分別記載原告持股1500股，股款150萬
    元，及持股1700股，股款170萬元等內容，亦均與事實不符
    等事實，被告並不爭執，又原告被登記為被告公司董事一節
    ，業經本院調閱被告公司登記案卷查明屬實，堪認原告主張
    之事實為真正。原告既非被告公司董事，惟被告公司之公司
    登記資料存有上開不實之登記，原告即不得以其非董事之事
    實對抗第三人，此將使原告在私法上之地位有受侵害之危險
    ，而此項危險既得以確認判決除去，從而，原告據以提起本
    訴，請求確認兩造間之董事委任關係不存在，為有理由，應
    予准許。
六、訴訟費用負擔之依據：民事訴訟法第78條。
中    華    民    國    98    年    8    月     25    日
                  民事第一庭    法  官  張瑞蘭
一、以上正本係照原本作成。
二、如不服本判決，應於判決送達後20日內，向本院提出上訴狀
    。
中    華    民    國    98    年    8    月     25    日
                                書記官


司法院資訊處製作；財團法人民間司法改革基金會備份。
